臺灣板橋地方法院刑事裁定　　　　　　　96年度聲判字第9 號
　　聲　請　人　甲○○　男
　　即　告訴人
　　代　理　人　乙○○律師
　　被　　　告　丙○○
上列聲請人因被告誣告案件，不服臺灣高等法院檢察署95年度上
聲議字第5334號駁回再議之處分（原不起訴處分案號：臺灣板橋
地方法院檢察署95年度偵字第20472 號），聲請交付審判，本院
裁定如下：
    主  文
聲請駁回。
    理  由
一、聲請意旨略謂：聲請人係以被告前對聲請人提出傷害告訴、
    由臺灣板橋地方法院檢察署以94年度偵字第13200 號偵查中
    ，被告於該案偵查訊問時，稱聲請人於民國93年12月9 日晚
    間與聲請人之弟王進榮共同在家中對伊毆打，而認聲請人構
    成傷害罪，對聲請人提出告訴，惟上開案件經該署檢察官偵
    查結果，並傳喚當時親至現場處理之員警鄭弘基及調閱臺北
    縣新莊分局林口派出所之工作紀錄簿後，以鄭弘基經具結之
    證詞及工作紀錄簿之記載，認定被告指訴聲請人毆打伊當時
    ，聲請人確實未在案發地點，而為聲請人不起訴處分。由此
    可知，被告指訴聲請人毆打伊當時，聲請人並未在案發現場
    ，此為被告所明知，詎被告竟仍基於使聲請人受刑事訴追之
    故意，捏稱聲請人於案發當時確有在現場毆打伊，被告就此
    自構成誣告罪。然該署檢察官竟誤以被告對聲請人提出告訴
    ，指稱聲請人有於93年1 月10日、同年6 月30日及同年12月
    9 日對伊為傷害行為，而其中93年12月9 日，雖得以證明聲
    請人不在場，但其餘兩次並無其他人證證明聲請人是否確實
    未涉有傷害犯行，且兩造感情不睦，聲請人前亦有施暴紀錄
    ，是被告指訴遭聲請人傷害等情並非完全出於虛構，而為被
    告不起訴處分，殊不知聲請人告訴被告涉嫌誣告罪之犯罪事
    實，係被告明知93年12月9 日晚間聲請人確實不在案發現場
    ，卻仍誣指聲請人於彼時對伊有傷害行為，而非指其他兩次
    之告訴。又上開不起訴處分經聲請人聲請再議後，臺灣高等
    法院檢察署又率以被告自行提出，且毫無任何證據力及證據
    能力之自行錄製、不知對話日期及不知有無剪接的錄音內容
    有被告與聲請人及王進榮之爭吵聲，逕認聲請人於案發當時
    確實人在現場，卻不採取真正之公文書即林口派出所工作紀
    錄簿及亦可認為真正、且經具結之現場處理警員鄭弘基之證
    詞，原不起訴處分及高檢署駁回再議聲請之處分就此均有違
    誤，聲請人爰依法聲請交付審判等語。
二、按告訴人不服上級法院檢察署檢察長或檢察總長認再議為無
    理由而駁回之處分者，得於接受處分書後10日內委任律師提
    出理由狀，向該管第一審法院聲請交付審判；法院認為交付
    審判之聲請不合法或無理由者，應駁回之；刑事訴訟法第25
    8 條之1 、第258 條之3 第2 項前段，分別定有明文。依上
    開條文立法意旨，既係對於檢察官不起訴或緩起訴裁量權制
    衡之一種外部監督機制，法院僅就檢察官所為不起訴或緩起
    訴之處分是否正確加以審查，以防止檢察機關濫權，依此立
    法精神，法院就聲請交付審判案件之審查，所謂「得為必要
    之調查」，其調查證據之範圍，自應以偵查中曾顯現之證據
    為限，不可就告訴人新提出之證據再為調查，亦不可蒐集偵
    查卷外之證據，則法院就聲請交付審判案件之審查，所謂「
    得為必要之調查」，其調查證據之範圍，自更應以偵查中曾
    顯現之證據為限，否則將與刑事訴訟法第260 條之再行起訴
    規定混淆不清（參照臺灣高等法院91年4 月25日第一次刑事
    庭庭長法律問題研究會議決議意旨），先予說明。
三、本件聲請人告訴被告丙○○涉犯誣告案件，先經臺灣板橋地
    方法院檢察署檢察官認罪證不足，於95年10月24日，以95年
    度偵字第20472 號處分不起訴在案；聲請人不服聲請再議，
    經臺灣高等法院檢察署檢察長於95年12月1 日，以95年度上
    聲議字第5334號命令為駁回再議之處分，此經本院依職權調
    取前揭偵查卷證核閱無誤。茲聲請人堅指被告丙○○涉嫌犯
    有誣告罪嫌，聲請交付審判，是查，本院就偵查中曾經顯現
    之證據說明如下：
    (一)、緣本件聲請人告訴意旨略謂：被告丙○○與告訴人係夫
        妻，案外人王進榮係告訴人之弟。詎被告明知告訴人並
        未基於傷害他人之概括犯意，於93年1 月10日下午1 時
        許及93年6 月30日晚上10時許，在臺北縣林口鄉○○路
        168 號7 樓渠等住處內，徒手毆打被告多次，致被告受
        有左膝瘀傷、右膝兩處瘀傷、右後前背腫痛、左手背兩
        處瘀傷等傷害；又告訴人與案外人王進榮亦未承上開傷
        害之概括犯意聯絡，於93年12月9 日，在上開處所，共
        同以徒手毆打被告，致被告受有顏面挫傷、兩手挫傷、
        兩側大腿、小腿挫傷之傷害。被告竟基於誣告之犯意，
        捏詞向臺灣板橋地方法院檢察署提出告訴，誣指告訴人
        涉有傷害罪嫌，嗣告訴人經臺灣板橋地方法院檢察署檢
        察官以94年度偵字第13200 號為不起訴之處分，被告復
        向臺灣高等法院檢察署聲請再議，經該署檢察長發回臺
        灣板橋地方法院檢察署續行偵查後，再為該署檢察官以
        95年度偵續字第182 號為不起訴之處分，因認被告丙○
        ○涉有刑法誣告罪嫌。
    (二)、按犯罪事實應依證據認定之，無證據不得推定其犯罪事
        實，刑事訴訟法第154 條定有明文，而事實之認定，應
        依證據，如未能發現相當證據，或證據不足以證明，自
        不能以推測或擬制之方法，以為裁判基礎。又認定不利
        於被告之事實，須依積極證據，苟積極證據不足為不利
        於被告事實之認定時，即應為有利於被告之認定，更不
        必有何有利之證據。次按犯罪事實之認定，應憑證據，
        如未能發現相當證據，或證據不足以證明，自不能以推
        測或擬制之方法，為裁判基礎，此有最高法院40年臺上
        字第86號判例可參；至於認定犯罪事實所憑之證據，雖
        不以直接證據為限，間接證據亦包括在內，然而無論直
        接或間接證據，其為訴訟上之證明，須達於通常一般人
        均不致有所懷疑，而得確信其為真實之程度，始得據為
        有罪之認定，最高法院亦著有76年臺上字第4986號判例
        可資參照。第按刑法第169 條第1 項誣告罪之成立，以
        告訴人所訴被訴人之事實必須完全出於虛構為要件，若
        所告尚非全然無因，衹因缺乏積極證明，以致不能證明
        其所訴之事實為真實，縱被訴人不負刑責，而告訴人本
        缺乏誣告之故意，亦難成立誣告罪名（最高法院43年度
        臺上字第251 號、44年度臺上字第892 號等判例意旨參
        照）。質言之，刑法第169 條第1 項誣告罪之構成，須
        告訴人所訴事實全係虛捏偽造者，且須具有意圖他人受
        刑事或懲戒處分之要件，始足相當，如其報告目的，僅
        在求判明是非曲直，並無使人受刑事或懲戒處分之請求
        ，縱所訴事實因欠缺積極證據而不能證明其係存在，對
        於被訴之人為無罪判決者，告訴人是否因此即構成誣告
        罪，尚應就其有無虛構誣告之故意以為斷，並非當然可
        以誣告罪相繩，最高法院亦著有55年度臺上字第888 號
        、59年度臺上字第581 號等判例可資參酌。
    (三)、查以：
        １、被告丙○○前在臺灣板橋地方法院檢察署向聲請人
            甲○○提出傷害之告訴，告訴意旨略謂：甲○○基
            於傷害他人身體之概括犯意，有於93年1 月10日、
            93年6 月30日，在其2 人位於臺北縣林口鄉○○路
            168 號7 樓之住處，徒手毆打伊，致伊受有左膝瘀
            傷、右膝兩處瘀傷、右後前背腫痛、左手背兩處瘀
            傷等傷害；復承前開傷害之概括犯意聯絡，與王進
            榮於93年12月9 日，在上址，共同徒手毆打伊，致
            伊受有顏面挫傷、兩手挫傷、兩側大腿、小腿挫傷
            之害等語。案經臺灣板橋地方法院檢察署檢察官偵
            查結果，於95年1 月24日，以94年度偵字第13200
            號，認為聲請人甲○○被訴93年1 月10日涉嫌傷害
            部分，與本院合議庭以93年5 月19日92年度簡上字
            第429 號刑事判決駁回聲請人上訴而認定之傷害行
            為（原審案號：本院92年度簡字第2991號刑事簡易
            判決），兩者屬連續犯之裁判一罪關係，為前揭確
            定判決效力所及，不得再行追訴；另聲請人被訴於
            93年6 月30日、93年12月9 日涉嫌傷害之部分，則
            係以：「告訴人（本院按：係指丙○○）與被告（
            本院按：係指甲○○）2 人間涉訟多起，前後指述
            不一，且據告訴人檢陳之臺北縣林口鄉衛生所診斷
            證明書記載，『病患自訴於93年6 月30日晚上10時
            多，於本鄉○○路168 號7 樓，被丈夫甲○○以手
            拉扯病患，致此病患左手背兩處瘀傷．．．』等語
            ，尚難據以論斷係被告甲○○所為之傷害行為。次
            查：93年12月9 日當日細故係起因告訴人與被告王
            進榮之間互毆糾紛，被告甲○○並不在場，且經警
            到場處理後雙方在派出所協調成立互不提告訴等情
            ，業經同案被告王進財供述在卷，核與證人即新莊
            分局林口派出所警員鄭弘基到場結證稱：案發當日
            （93年12月9 日）伊接獲通報處理本案，伊記得當
            時告訴人與被告王進榮因互控傷害而帶回派出所處
            理，伊便與告訴人及被告王進榮進行協調，告訴人
            當時便陳稱，若被告王進榮不阻止告訴人前往探視
            小孩，則不對其提出告訴，被告王進榮亦同意，而
            達成協議，故當時僅製作一簡單之工作記錄，並未
            製作筆錄，期間均未見到被告甲○○來所; 且依派
            出所之標準工作程序，若有在工作記錄上簽名者，
            即為發生紛爭之當事人，不可能漏掉；反之，若告
            訴人堅持被告甲○○亦在場並參與共同毆打之行為
            ，實不可能儘就被告王進榮部分達成協議，並同意
            簽名等語大致相符（見95年1 月10日本署訊問筆錄
            ）；並有當日受理民眾報案處理之工作紀錄簿影本
            在卷可佐。足認被告甲○○前開所辯，應堪採信。
            告訴人復無法積極舉證以實其說，自難單憑告訴人
            片面指訴而遽入人罪。此外，復查無其他積極證據
            足認被告甲○○此部分傷害犯行．．．」等語（參
            本院卷附94年度偵字第13200 號不起訴處分書），
            而為聲請人甲○○不起訴之處分；被告丙○○不服
            提起再議，由臺灣高等法院檢察署檢察長發回臺灣
            板橋地方法院檢察署續行偵查，被告丙○○復於續
            行偵查程序中，提出93年12月9 日警察至其家中處
            理之錄音帶以為佐證，惟經該署檢察官勘驗前開錄
            音帶結果，僅能證明被告丙○○有與聲請人甲○○
            、前案被告王進榮等人，發生爭執情事，尚不足證
            明聲請人甲○○有毆打被告丙○○之事實，復據續
            行偵查所得證據，仍認聲請人甲○○被訴於93年6
            月30日、93年12月9 日涉犯傷害罪嫌部分，並無積
            極證據足認聲請人有各該傷害犯行，乃於95年6 月
            26日，以95年度偵續字第182 號為不起訴處分確定
            ，此亦有該不起訴處分書在卷可稽。是本案應予究
            明者，乃被告丙○○所訴聲請人先後於93年1 月10
            日、93年6 月30日及93年12月9 日涉犯傷害之事實
            ，是否全係虛捏偽造，而具誣告聲請人犯罪之故意
            ？
        ２、按告訴人之告訴，固係以使被告受刑事追訴為目的
            ，惟其申告之實質意義，乃在於請求法院判斷是非
            曲直，且告訴人所為陳述是否與事實相符，法院仍
            應調查其他證據以資審認，故在告訴人指訴被告涉
            嫌犯罪之場合，除告訴人所述情由外，尚須結合其
            他旁證，始足為認定被告有無告訴人所指犯罪事實
            之依據。因此，如告訴人指訴內容，係出於誤會或
            懷疑有此事實而為申告，尚非全屬憑空偽造，僅告
            訴人之陳述暨所本旁證，仍不足達到通常一般人均
            不致有所懷疑，而得確信為真實之程度，因認被訴
            人所涉犯罪不足以證明，為無罪判決者，猶不得遽
            認告訴人即有誣指被訴人犯罪之故意，率以刑法誣
            告罪相繩。
        ３、是據，被告丙○○於臺灣板橋地方法院檢察署95年
            他字第4591號誣告一案，經檢察官訊問時，供述以
            ：「（當初為何告林男？）因為甲○○當初確實有
            打我，我還有錄音錄到甲○○拉拉扯扯我的聲音，
            甲○○叫他弟弟王進榮【從母姓】來打我。」、「
            （有無傷單？）我有驗傷。」、「（是否有誣告？
            ）沒有，我確實有被打。」、「（是否提再議？）
            再議駁回，因為高檢署說錄音帶錄不到什麼東西。
            」、「林男跟王男都有打我，我沒有誣告，我告的
            有理由。」（95年8 月9 日訊問筆錄，參95年他字
            第4591號卷第11至12頁）；又，證人即聲請人之弟
            王進榮於偵查中證稱：「（何人打詹女？）我不知
            道，我於93年1 月10日及6 月30日不在現場，．．
            ．12月9 日當天因為詹女咬我，我才打她。」等語
            （95年8 月14日訊問筆錄，參95年他字4591號卷第
            16頁），則證人王進榮前開證述內容，僅得證明被
            告於93年12月9 日所受傷勢，並非聲請人造成，至
            於聲請人甲○○是否有如被告丙○○之指訴，於93
            年1 月10日及同年6 月30日徒手毆打伊等情，證人
            王進榮並非在場親自見聞之人，自無從證明聲請人
            確實未涉有該等傷害犯行。繼而，原檢察官於偵查
            中，參據前開被告丙○○、證人王進榮所為各該稱
            述情詞，因認：「證人王進榮固得以證明93年12月
            9 日，被告傷勢並非告訴人造成，然93年1 月10日
            及同年6 月30日，案發現場並無其他人證，足資證
            明告訴人是否確實未涉有傷害之犯行，告訴人亦未
            提供不在場證明，供調查以實其說。」，因認被告
            丙○○指訴聲請人先後於93年1 月10日、同年6 月
            30日及93年12月9 日，徒手毆打傷害伊等事實，尚
            非全然虛構捏造，其採證之方式、認定之原則，並
            無悖於論理法則與經驗法則。
        ４、再以，聲請人甲○○與被告丙○○雖為夫妻關係，
            然兩人常有糾紛，且涉訟多起，聲請人前於92年間
            ，因傷害被告丙○○之案件，經被告提出傷害告訴
            後，由該署檢察官以92年度偵字第15160 號聲請簡
            易判決處刑，並經臺灣板橋地方法院以92年簡字第
            2991號判處有期徒刑3 月，有聲請簡易判決處刑書
            、判決書各1 份附卷可證；且被告丙○○因不堪告
            訴人長期施暴，曾委任林梅玉律師向臺灣板橋地方
            法院聲請暫時保護令，聲請人竟對該律師為公然侮
            辱之犯行，亦有該署94年度偵字第13184 號起訴書
            1 份在卷足憑，是原檢察官依偵查中所得證據，認
            為被告丙○○與聲請人感情不睦，聲請人前亦有施
            暴紀錄，是被告指訴遭聲請人傷害等情，並非完全
            出於虛構，亦不具誣告之故意，與刑法誣告罪之犯
            罪構成要件尚有未符，此外，亦查無其他積極證據
            足認被告有何誣告之犯行，應認其罪嫌不足，而為
            被告丙○○不起訴之處分，其採證認事均無悖於論
            理與經驗法則之重大違誤，亦屬有據。
        ５、第查，聲請人不服原檢察官所為前開不起訴處分，
            提起再議，並提出聲請人與被告間所涉之本院93年
            度家護字第736 號案件之民事裁定供以佐證，經臺
            灣高等法院檢察署檢察長審酌結果，因認：聲請人
            提出上揭民事裁定書，其中固有記載證人林懿貞、
            林懿菁到庭所為證述情節，然關於93年1 月10日之
            情形，證人林懿貞係聽說，未親眼看到；證人林懿
            菁係謂看到時是晚上12點以後，未聽到父母爭吵聲
            ，尚難依該2 人之證言即認聲請人93年1 月10日未
            傷害被告；又證人林懿貞、林懿菁於93年6 月30日
            ，既曾阻止父母，足徵該日聲請人與被告確有發生
            肢體衝突，否則焉須阻止。至於93年12月9 日部分
            ，雖證人王進榮、鄭弘基均證稱此日，聲請人不在
            場，惟由被告提出之93年12月9 日錄音帶經勘驗結
            果，被告與聲請人、王進榮確有爭吵情事（見臺灣
            板橋地方法院檢察署95年度偵續字第182 號不起訴
            處分書），與證人王進榮、鄭弘基所證聲請人與王
            進榮未同時在現場情形不符，因認原檢察官之不起
            訴處分並無違誤等語，足悉臺灣高等法院檢察署就
            聲請人甲○○提出不利於被告丙○○涉犯誣告罪嫌
            之陳述暨證據，均已詳予調查，並在處分書中確實
            說明此與刑法之誣告罪不該當之理由，且其採證認
            事，並無明顯悖於經驗論理法則之違誤，其處分自
            屬有據且適當。
        ６、雖聲請人堅稱，被告提出自稱係93年12月9 日伊與
            聲請人、王進榮爭吵之錄音帶（下稱系爭錄音帶）
            ，不知其真偽如何，然原處分逕依系爭錄音帶，率
            認聲請人有在現場，不採取證人王進榮、鄭弘基經
            具結之證言，亦不採真正公文書之林口派出所工作
            紀錄簿，而認臺灣高等法院檢察署所為駁回再議之
            處分已有違誤；惟，系爭錄音帶既係於聲請人被訴
            涉犯傷害之95年度偵續字第182 號案件續行偵查時
            ，由該管檢察官勘驗並製作勘驗筆錄在卷，且依勘
            驗結果，認為確係錄有被告與聲請人、王進榮於93
            年12月9 日爭吵之過程，然未有錄影畫面，尚不能
            證明聲請人有傷害被告之行為，因認聲請人被訴93
            年12月9 日傷害被告部分，罪嫌仍屬不足，而為不
            起訴處分，此亦由該管檢察官於95年度偵續字第18
            2 號不起訴處分書內，就系爭錄音帶之調查內容、
            暨與續行偵查所得證據互為稽核，繼以認定事實等
            情形，均詳細敘述明確，聲請人復執如上陳詞，指
            摘臺灣高等法院檢察署原處分竟採被告所提不知真
            偽如何之系爭錄音帶充作證據，逕謂聲請人於93年
            12月9 日有在現場，與事實不符等云云，徒係誤解
            偏認情詞，尚不足採。
四、從而，綜據前揭論述意旨，檢察官於原偵查程序中，就被告
    丙○○於偵查時所為供述、證人王進榮之證述，並稽以94年
    度偵字第13200 號、95年度偵續字第182 號聲請人被訴共同
    傷害案卷之不起訴處分書、聲請人因傷害被告丙○○之案件
    ，為該管檢察官以92年度偵字第15160 號聲請簡易判決處刑
    ，由本院以92年度簡字第2991號判決判處罪刑，以及聲請人
    前於被告丙○○委任律師向本院聲請暫時保護令一案程序進
    行中，竟對該委任律師為公然侮辱犯行，經該管檢察官起訴
    等情節，暨臺灣高等法院檢察署參據聲請人提出之本院93年
    度家護字第736 號民事裁定，互為稽核，詳予審酌結果，因
    認被告丙○○所涉誣告罪嫌，犯罪嫌疑仍屬不足，而為不起
    訴處分，其所踐行之偵查作為，以及本於偵查程序所得證據
    ，認定事實，仍非可遽認為不當。是原檢察官所為偵查及臺
    灣高等法院檢察署之審核，並無悖於經驗論理法則，尚無聲
    請所指顯與事實不符之違誤。
五、綜上論證，原偵查、再議機關依偵查所得證據，認為被告丙
    ○○犯罪嫌疑係屬不足，而先後為不起訴處分及再議駁回處
    分，核無不合；聲請人猶執陳詞，質疑原偵查、再議機關認
    定事實有誤，聲請交付審判，為無理由，應予駁回。
據上論斷，應依刑事訴訟法第258 條之3 第2 項前段，裁定如主
文。
中　　華　　民　　國　　96　　年　　3 　　月　　30　　日
                  刑事第2 庭審判長法  官  李麗玲
                                  法  官  張兆光
                                  法　官  黎錦福
上列正本證明與原本無異。
本裁定不得抗告。
                                  書記官  蔡麗春
中　　華　　民　　國　　96　　年　　3 　　月　　30　　日
